臺灣板橋地方法院刑事判決　　　　　　　 96年度訴字第544號
公　訴　人　臺灣板橋地方法院檢察署檢察官
被　　　告　丁○○
上列被告因偽造文書等案件，經檢察官提起公訴（95年度偵緝字
第1155號），本院判決如下：
    主  文
丁○○無罪。
    理  由
一、公訴意旨略以：被告丁○○係佾聯機械有限公司（下稱佾聯
    公司）之負責人，其妻乙○○（業經臺灣高等法院於民國九
    十六十一月九日以九十六年度上訴字第二九○二號刑事判決
    判處有期徒刑一年八月在案）於九十一年在新光人壽保險股
    份有限公司（下稱新光人壽公司）任職三重收費處組長期間
    ，負責招攬保險、收取保險費等業務。詎丁○○竟夥同乙○○共同基於意圖為自己不法所有及行使偽造私文書之概括犯
    意聯絡，自九十二年十一月起至九十三年十一月止，利用新
    光人壽公司作業程序之疏漏，以補發保單為由，未經如附表
    編號第一至七號所列原要保人之同意，共同連續冒用各該原
    要保人名義，擅自填寫保險契約內容變更申請書（下稱申請
    書），將如附表編號第一至七號所示保險契約之要保人擅自
    變更為佾聯公司，並在申請書之「（原）要保人簽章」欄、
    「被保險人簽章」欄偽簽原要保人之署名並偽蓋其印文各一
    枚於其上；又以佾聯公司為要保人，以池建亨、池艾倫、池
    蕙君為被保險人，偽填如附表編號第九至十一號所示該三人
    之要保書，並在各該要保書之「被保險人簽章」欄偽簽該三
    人之署名各一枚於其上，復由乙○○連續將上揭偽造之私文
    書持向新光人壽公司交付以行使，使新光人壽公司誤信佾聯
    公司為附表所示保險契約之要保人而有權借款。丁○○與乙○○旋即填寫保險單借款借據，並偽簽、偽蓋如附表所示被
    保險人署名及印文各一枚於其上後，持向新光人壽公司辦理
    如附表所示之保單借款，使新光人壽公司陷於錯誤而分別於
    附表所示時間交付借款共計臺幣（下同）九百二十三萬七千
    元，足以生損害於新光人壽公司及如附表所示之被保險人，
    因認被告丁○○涉犯刑法第二百十六條、第二百十條之行使
    偽造私文書、第三百三十九條第一項之詐欺取財罪嫌云云。
二、按犯罪事實應依證據認定之，無證據不得認定其犯罪事實；
    又不能證明被告犯罪者，即應諭知無罪之判決，刑事訴訟法
    第一百五十四條第二項、第三百零一條第一項分別定有明文
    。又按刑事訴訟上證明之資料，無論其為直接或間接證據，
    均須達於通常一般之人均不致有所懷疑，而得確信其為真實
    之程度，始得據為有罪之認定，若其關於被告是否犯罪之證
    明未能達此程度，而有合理懷疑之存在，致使無從形成有罪
    之確信，根據「罪證有疑，利於被告」之證據法則，即不得
    遽為不利被告之認定；其以情況證據（即間接證據）斷罪時
    ，尤須基於該證據在直接關係上所可證明之他項情況事實，
    本乎推理作用足以確證被當有罪，方為合法，不得徒憑主觀
    上之推想，將一般經驗上有利被告之其他合理情況逕予排除
    ，最高法院七十六年台上字第四九八六號、三十二年度上字
    第六七號判例意旨可資參照。
三、公訴人認被告涉有上開業務侵占犯行，無非係以：１、被告
    於警、偵訊時之供述；２、告訴代理人於偵查中之指訴；３
    、被害人池天達、池廖美雪、池廖美雪代其子女即池艾倫、
    池建亨、池蕙君出具之聲明書、丙○○○、陳柳碧霞、莊朝
    明所出具之聲明書；４、上有偽造被害人池天達、池廖美雪
    、丙○○○、陳柳碧霞、莊朝明簽章之新光人壽公司保險契
    約內容變更申請書共六紙；５、保險單借款借據十二紙；６
    、內政部警政署刑事警察局九十五年十二月二十九日刑鑑字
    第○九五○一七五三六七號鑑定書一份；７、佾聯公司在台
    新國際商業銀行帳號00000000000000號帳戶
    資金往來明細一份、佾聯公司董事股東名單、股東名冊各一
    份為其主要論據。訊據被告丁○○固坦承其為佾聯公司負責
    人，同意乙○○以佾聯公司名義為要保人為乙○○之客戶辦
    理集體彙繳、提供佾聯公司在台新銀行帳戶供乙○○管理、
    使用，並在丙○○○的保險單借款借據上簽寫丙○○○之署
    名等情，惟堅決否認涉有上開犯行，辯稱：其之所以在丙○○○的保險單借款借據上簽丙○○○名字，係因乙○○稱丙○○○不想讓家人知道以保單借錢之事，故請其代簽，又佾
    聯公司曾停止營業，上開帳戶係乙○○在管理，其對乙○○
    以客戶保單向新光人壽公司詐借九百二十三萬七千元等節，
    並無所悉等語。
四、經查：
（一）乙○○未經如附表編號一至七所示原要保人同意，以補發
      保單為由，冒用各該原要保人之名義，偽填保險契約內容
      變更申請書，將上開保險契約要保人擅自變更為佾聯公司
      ，並在申請書上偽簽原要保人之署名並偽蓋其印文各一枚
      ，另以佾聯公司為要保人，以池建亨、池艾倫、池蕙君為
      被保險人，偽填如附表編號九至十一所示要保書，並在各
      該要保書之被保險人簽章欄偽簽該三人之署名各一枚，復
      由乙○○填寫如附表編號一、二、四至十一、編號三借號
      0000000所示之保險單借款借據，偽簽、偽蓋各該
      被保險人署名及印文於其上、由丁○○在如附表編號三所
      示借號0000000號保險單借款借據上簽寫被保險人
      丙○○○署名，由乙○○偽蓋丙○○○之印文，持向新光
      人壽公司辦理如附表所示之保險單借款，新光人壽公司即
      於如附表所示時間核撥借款共計九百二十三萬七千元至佾
      聯公司在台新銀行帳號00000000000000號
      帳戶，其後上開款項分別匯至其他乙○○使用之帳戶等事
      實，固據告訴代理人於偵訊時指訴綦詳，並經證人乙○○
      、丙○○○於本院審理時證述在卷，復有被害人池天達、
      池廖美雪、池廖美雪代其子女即池艾倫、池建亨、池蕙君
      出具之聲明書、丙○○○、陳柳碧霞、莊朝明所出具之聲
      明書、新光人壽公司保險契約內容變更申請書共六紙、保
      險單借款借據十二紙、上開帳戶之資金往來明細等件在卷
      為憑。另被告丁○○自承在如附表編號三借號00000
      00號借款借據「被保險人簽章」欄上簽寫「丙○○○」
      署名二枚一情，復經證人乙○○於本院審理時證述無誤，
      上開借據經送內政部警政署刑事警察局鑑定結果，亦認上
      開借據上「丁○○」簽名字跡與丁○○本人其他文件之字
      跡相符，有該局九十五年十二月二十九日刑鑑字第○九五
      ○一七五三六七號鑑定書在卷為佐（見九十五年度偵緝字
      第一一五五號偵查卷第三二一頁至第三二三頁），該等事
      實應堪認定。然上開資料僅能證明丁○○在如附表編號三
      借號0000000號借款借據「被保險人簽章」欄上簽
      寫「丙○○○」署名二枚、乙○○未經如附表所示原要保
      人、被保險人同意以佾聯公司名義為要保人，辦理如附表
      所示被保險人集體彙繳保費，並以佾聯公司名義持上開保
      險單向新光人壽公司辦理保單借款，及新光人壽因此撥付
      如上借款至上開佾聯公司台新銀行帳戶之事實，尚不得遽
      認被告與乙○○就上開犯行有何犯意聯絡。
（二）證人乙○○於本院審理時證稱：我只跟被告說要以公司辦
      理集體彙繳保費較優惠，所以以佾聯公司為要保人，詳細
      有哪些人為被保險人、保單借款之事，被告均不知情，除
      了丙○○○的一張保單借據是我騙被告說丙○○○不想讓
      家人知道有辦理保險單貸款之事，請被告跟我去板橋分公
      司辦貸款並代簽「丙○○○」名字，另一張丙○○○的保
      單借據是請我同事代簽「丙○○○」署名外，其餘都是我
      自己找外面刻印店的人偽刻印章、自己偽造被保險人及丁○○之簽名，所有被保險人也都不知道我有以他們保單借
      款之事；「（問：借號0000000號借據的簽名莊國
      麗玉，為何被告要簽名？）辦貸款主要是要保人，被保人
      比較不重要。」、簽名要在經辦小姐面前簽，因我是公司
      業務，經辦小姐只注重（要保人）公司負責人本人簽名，
      我自己沒辦法簽名，所以麻煩被告跟我去，要保人可以幫
      被保險人簽、被告知道我有去丙○○○家講保險的事情，
      我說丙○○○不想讓她的小孩知道這件事，如果我不這樣
      講，被告不會跟我去、之所以要用佾聯公司名義作集體彙
      繳，是因為如以個人辦理保單貸款，錢會匯到個人帳戶，
      用公司名義辦理，會匯到公司帳戶，而佾聯公司的帳戶是
      我保管，銀行都是我要跑，保單借款匯到佾聯公司台新銀
      行帳戶後，由我去銀行提領，或用轉帳至我使用之帳戶，
      被告從未去提領過等語明確，核與被告於本院所供稱：乙○○跟我說丙○○○要幫她兒子買一百五十萬保險，她沒
      那麼多錢，一定要我去幫忙簽名，我問為何丙○○○不自
      己簽，乙○○說丙○○○是團保成員，一定要要保人簽，
      就是公司負責人簽名，承辦小姐說我在上面簽丙○○○名
      字沒關係，重要的是要我簽名，我簽名後就離開到旁邊去
      ，剩下乙○○與櫃台小姐在處理等語大致相符，是被告前
      揭所辯尚非無稽。另證人即乙○○之姊甲○○於本院審理
      時具結證稱：被告家中所有經濟均由乙○○掌管，佾聯公
      司所有支票、印章、存款簿之類亦均由乙○○處理等語在
      卷，衡諸本件被告與乙○○於公訴人所指行為時為配偶關
      係，有全戶戶籍資料查詢結果在卷可按，於二人婚姻關係
      存續中，由乙○○管理家中經濟，並處理佾聯公司支票、
      印章、銀行帳戶亦非悖於情理。參諸卷附保險單借款借據
      十二紙、保險契約變更申請書七紙中，除借號00000
      00號保險單借款借據上被保險人之署名係由被告所簽署
      外，其餘各件均不能證明被告有何參與偽造行為，至乙○○為新光人壽公司三重收費處組長，深諳該公司作業程序
      與漏洞，以利用佾聯公司為保戶辦理集體彙繳，可享保費
      優惠為由，情商佾聯公司負責人即被告協助辦理保單借款
      ，在保單借款借據上簽寫要保人及被保險人簽名，而借得
      款項均由乙○○提領或轉匯至其他帳戶使用等情，既據證
      人乙○○到庭結證無誤，自無由證明被告就乙○○偽造上
      開私文書、據以向新光人壽公司行使、詐借款項等行為，
      有所認識，或就乙○○詐得之款項有何支配使用，或獲取
      任何不法之利益之事實。
五、綜上所述，公訴人認被告涉犯刑法第二百十六條、第二百十
    條行使偽造私文書、第三百三十九條第一項詐欺取財罪嫌所
    為舉證，尚不足達於通常一般之人均不致有所懷疑，而得確
    實證明所指犯罪事實之程度，自不得遽以之即為不利被告之
    認定。此外復查無其他積極證據足資證明被告有前述犯行，
    揆諸首開說明，犯罪尚屬不能證明，應為無罪之諭知。
據上論斷，應依刑事訴訟法第三百零一條第一項，判決如主文。
本件經檢察官謝岳龍到庭執行職務。
中　　華　　民　　國　　96　　年　　12　　月　　19　　日
                  刑事第十五庭  審判長法　官  陳鴻清
                                      法  官  朱嘉川
                                      法  官  劉安榕
上列正本證明與原本無異。
如不服本判決，應於判決送達後十日內敘明上訴理由，向本院提
出上訴狀（應附繕本），上訴於臺灣高等法院。
                                      書記官  楊馥如
中　　華　　民　　國　　96　　年　　12　　月　　20　　日
 附表
┌──┬───┬───┬──┬──┬──┬──┬─────┬──────┐
│編號│原要保│被保險│借款│冒借│冒貸│保單│佐證文件及│偽造之署押及│
│    │人/ 變│人    │日期│金額│紅利│號碼│被告偽造文│印文        │
│    │更後之│      ├──┤    │    │    │件        │            │
│    │要保人│      │匯款│    │    │    │          │            │
│    │      │      │日期│    │    │    │          │            │
├──┼───┼───┼──┼──┼──┼──┼─────┼──────┤
│ 1  │池天達│池天達│92/1│700,│    │5BF7│池天達聲明│借據之被保險│
│    │/佾聯 │      │1/7 │000 │    │4130│書、借據、│人簽章欄偽造│
│    │公司  │      ├──┤    │    │    │內容變更申│「池天達」署│
│    │      │      │92/1│    │    │    │請書      │名及印文各一│
│    │      │      │1/10│    │    │    │          │枚、變更申請│
│    │      │      │    │    │    │    │          │書之原要保人│
│    │      │      │    │    │    │    │          │及被保險人簽│
│    │      │      │    │    │    │    │          │章欄偽造「池│
│    │      │      │    │    │    │    │          │天達」署名及│
│    │      │      │    │    │    │    │          │印文共四枚（│
│    │      │      │    │    │    │    │          │各二枚）    │
├──┼───┼───┼──┼──┼──┼──┼─────┼──────┤
│ 2  │池廖美│池廖美│92/1│500,│    │5BF7│池廖美雪聲│借據之被保險│
│    │雪/佾 │雪    │1/7 │000 │    │5081│明書、借據│人簽章欄偽造│
│    │聯公司│      ├──┤    │    │    │、內容變更│「池廖美雪」│
│    │      │      │92/1│    │    │    │申請書    │署名及印文各│
│    │      │      │1/10│    │    │    │          │一枚、變更申│
│    │      │      │    │    │    │    │          │請書之原要保│
│    │      │      │    │    │    │    │          │人及被保險人│
│    │      │      │    │    │    │    │          │簽章欄偽造「│
│    │      │      │    │    │    │    │          │池廖美雪」署│
│    │      │      │    │    │    │    │          │名及印文共四│
│    │      │      │    │    │    │    │          │枚（各二枚）│
├──┼───┼───┼──┼──┼──┼──┼─────┼──────┤
│ 3  │莊吳麗│莊吳麗│93/3│合計│259,│5A24│丙○○○聲│借號0000000 │
│    │玉/佾 │玉    │/6  │3,34│399 │2960│明書、借據│、0000000借 │
│    │聯公司│      │    │0,00│    │    │2紙、內容 │據之被保險人│
│    │      │      │    │0   │    │    │變更申請書│簽章欄偽造「│
│    │      │      ├──┼──┤    │    │          │丙○○○」署│
│    │      │      │93/3│2,80│    │    │          │名及印文共四│
│    │      │      │/8  │0,00│    │    │          │枚（各二枚）│
│    │      │      │    │0   │    │    │          │、變更申請書│
│    │      │      ├──┼──┤    │    │          │之原要保人及│
│    │      │      │93/3│    │    │    │          │被保險人簽章│
│    │      │      │/11 │    │    │    │          │欄偽造「莊吳│
│    │      │      ├──┼──┤    │    │          │麗玉」署名及│
│    │      │      │93/3│538,│    │    │          │印文共四枚（│
│    │      │      │/12 │005 │    │    │          │各二枚）    │
├──┼───┼───┼──┼──┼──┼──┼─────┼──────┤
│ 4  │莊朝明│莊朝明│93/6│合計│    │5A18│莊朝明聲明│借據之被保險│
│    │/佾聯 │      │/3  │2,56│    │4421│書、借據、│人簽欄偽造「│
│    │公司  │      │    │0,00│    │    │93年4月26 │莊朝明」署名│
│    │      │      │    │0   │    │    │日、同年7 │及印文各一枚│
│    │      │      ├──┼──┤    │    │月1日內容 │、93年4月26 │
│    │      │      │93/6│1,55│    │    │變更申請書│日、同年7 月│
│    │      │      │/4  │7,75│    │    │          │1日變更申請 │
│    │      │      │    │6   │    │    │          │書之原要保人│
│    │      │      ├──┼──┤    │    │          │及被保險人簽│
│    │      │      │93/5│1,00│    │    │          │章欄偽造「莊│
│    │      │      │/21 │0,00│    │    │          │朝明」署名及│
│    │      │      │    │0   │    │    │          │印文共八枚（│
│    │      │      │    │    │    │    │          │各四枚）    │
├──┼───┼───┼──┼──┼──┼──┼─────┼──────┤
│ 5  │莊朝明│莊朝明│93/5│760,│    │5BF6│莊朝明聲明│借據之被保險│
│    │/佾聯 │      │/18 │000 │    │7588│書、借據、│人簽章欄偽造│
│    │公司  │      ├──┤    │    │    │93年4月26 │「莊朝明」署│
│    │      │      │93/5│    │    │    │日、同年7 │名及印文各一│
│    │      │      │/19 │    │    │    │月1日內容 │枚          │
│    │      │      │    │    │    │    │變更申請書│            │
├──┼───┼───┼──┼──┼──┼──┼─────┼──────┤
│ 6  │莊朝明│莊朝明│93/5│900,│    │IPF1│莊朝明聲明│借據之被保險│
│    │/佾聯 │      │/18 │000 │    │1397│書、借據、│人簽章欄偽造│
│    │公司  │      ├──┤    │    │    │93年4月26 │「莊朝明」署│
│    │      │      │93/5│    │    │    │日、同年7 │名及印文各一│
│    │      │      │/19 │    │    │    │月1日內容 │枚          │
│    │      │      │    │    │    │    │變更申請書│            │
├──┼───┼───┼──┼──┼──┼──┼─────┼──────┤
│ 7  │陳柳碧│陳柳碧│93/1│189,│    │6B52│陳柳碧霞聲│借據之被保險│
│    │霞/佾 │霞    │0/8 │000 │    │4519│明書、借據│人簽章欄偽造│
│    │聯公司│      │    │    │    │    │、內容變更│「陳柳碧霞」│
│    │      │      │    │    │    │    │申請書    │署名及印文各│
│    │      │      │    │    │    │    │          │一枚、變更申│
│    │      │      │    │    │    │    │          │請書之原要保│
│    │      │      │    │    │    │    │          │人及被保險人│
│    │      │      │    │    │    │    │          │簽章欄偽造「│
│    │      │      │    │    │    │    │          │陳柳碧霞」署│
│    │      │      │    │    │    │    │          │名及印文共四│
│    │      │      │    │    │    │    │          │枚（各二枚）│
├──┼───┼───┼──┼──┼──┼──┼─────┼──────┤
│ 8  │陳柳碧│陳柳碧│93/1│134,│    │G040│陳柳碧霞聲│借據之要保人│
│    │霞（未│霞    │0/12│000 │    │4434│明書、借據│及被保險人簽│
│    │變更要│      │    │    │    │    │          │章欄偽造「陳│
│    │保人）│      │    │    │    │    │          │柳碧霞」署名│
│    │      │      │    │    │    │    │          │及印文共四枚│
│    │      │      │    │    │    │    │          │（各二枚）  │
├──┼───┼───┼──┼──┼──┼──┼─────┼──────┤
│ 9  │佾聯公│池建亨│93/1│50,0│    │7EA6│池廖美雪聲│借據之被保險│
│    │司（未│      │1/5 │00  │    │2959│明書、要保│人簽章欄偽造│
│    │變更要│      ├──┤    │    │    │書、借據  │「池建亨」署│
│    │保人）│      │93/1│    │    │    │          │名及印文各一│
│    │      │      │1/8 │    │    │    │          │枚          │
├──┼───┼───┼──┼──┼──┼──┼─────┼──────┤
│ 10 │佾聯公│池艾倫│93/1│53,0│    │7EA6│池廖美雪聲│借據之被保險│
│    │司（未│      │1/5 │00  │    │2960│明書、要保│人簽章欄偽造│
│    │變更要│      ├──┤    │    │    │書、借據  │「池艾倫」署│
│    │保人）│      │93/1│    │    │    │          │名及印文各一│
│    │      │      │1/8 │    │    │    │          │枚          │
├──┼───┼───┼──┼──┼──┼──┼─────┼──────┤
│ 11 │佾聯公│池蕙君│93/1│51,0│    │7EA6│池廖美雪聲│借據之被保險│
│    │司（未│      │1/5 │00  │    │2972│明書、要保│人簽章欄偽造│
│    │變更要│      ├──┤    │    │    │書、借據  │「池蕙君」署│
│    │保人）│      │93/1│    │    │    │          │名及印文各一│
│    │      │      │1/8 │    │    │    │          │枚          │
├──┼───┼───┼──┼──┼──┼──┼─────┼──────┤
│合計│      │      │    │9,23│259,│    │          │            │
│    │      │      │    │7,00│399 │    │          │            │
│    │      │      │    │0   │    │    │          │            │
└──┴───┴───┴──┴──┴──┴──┴─────┴──────┘
